臺灣高等法院刑事判決　　　　　　　　　　　　　　九十三年度上易字第三四九號
　　上　訴　人
　　即　被　告　戊○○○
　　上　訴　人
　　即　被　告　乙○○
右上訴人因傷害案件，不服臺灣臺北地方法院九十二年度易字第六六七號，中華民國
九十三年一月十五日第一審判決（起訴案號：臺灣臺北地方法院檢察署九十一年度偵
字第二０二二五號），提起上訴，本院判決如左：
    主  文
原判決撤銷。
戊○○○、乙○○均無罪。
    理  由
一、公訴意旨略以：被告戊○○○於民國（下同）八十九年十一月間，因金錢債務問
    題而與甲○○發生糾紛，戊○○○因此心有不甘，遂教唆被告乙○○與綽號「阿
    清」、「小明」及另一名真實年籍姓名均不詳之三名成年男子，於九十年十二月
    三日晚間八時五十分，以商討如何處理與戊○○○間之債務問題為由，邀約甲○○至臺北市中山區○○○路四○九號二樓之「皇家西餐廳」，嗣甲○○到達上址
    後，乙○○遂與「阿清」、「小明」及另名不詳姓名之成年男子三人基於共同之
    犯意聯絡，下手毆打甲○○成傷，以致甲○○受有頭部外傷併頭頸部裂傷（一乘
    一公分）、右側顳部腫傷、挫傷、腦震盪及右手中指微小擦傷等傷害，認被告涉
    有刑法第二百七十七條第一項教唆傷害罪嫌云云。
二、按犯罪事實應依證據認定之，無證據不得推定其犯罪事實。又不能證明被告犯罪
    者，應諭知無罪之判決，刑事訴訟法第一百五十四條、第三百零一條第一項分別
    定有明文。次按認定犯罪事實應憑積極證據，倘積極證據不足以為不利於被告事
    實之認定時，即應為有利被告之認定，更不必有何有利之證據，最高法院三十年
    上字第八一六號判例意旨參照。又所謂「積極證據足以為不利於被告事實之認定
    」者，係指據為訴訟上證明之全盤證據資料，在客觀上已達於通常一般之人均不
    致有所懷疑，而得確信被告確曾犯罪之程度，若未達到此一程度，而有合理之懷
    疑存在，即無從為被告有罪之確信時，自應為被告無罪之判決（參照最高法院七
    十六年台上字第四九八六號判例意旨）。又按告訴人之告訴，係以使被告受刑事
    訴追為目的，是其陳述是否與事實相符，仍應調查其他證據以資審認，最高法院
    五十二年台上字第一三○○號判例可資參照。
三、本件公訴人認被告二人涉犯不法犯行，係以：告訴人甲○○指述；證人丙○○、姚秀娟證述；耕莘醫院診斷證書影本為據，訊據上訴人（即被告）戊○○○、乙○○（以下簡稱：被告二人）堅決否認有上開不法犯行，被告戊○○○辯
    稱：伊與告訴人甲○○並無金錢往來，係丙○○欠伊四百多萬元，伊只有找丙○○要錢，伊沒有傷害告訴人之動機可言，且伊係因接到丙○○要求對帳的電話，
    乃前去丙○○指定的「皇家西餐廳」，伊與乙○○到達時已經是下午十時許，告
    訴人已經被打了，警員已在現場，伊即向警員表示係來要錢，且本案係丙○○設
    計之圈套，告訴人是在下午八時許被打，當時伊在家看電視，伊當時不在「皇家
    西餐廳」。被告乙○○則辯稱：伊係陪同伊阿姨即被告戊○○○前去「皇家西餐
    廳」，不知道發生何事，伊過去的時候看到告訴人有被人打的痕跡，但告訴人指
    訴內容不實在，否則告訴人及丙○○為何不向警員要求逮捕在西餐廳內仍在場打
    告訴人之現行犯等語。
經查：
(一)、被告戊○○○與丙○○係多年舊識，被告戊○○○與告訴人甲○○並不熟識，丙○○因經商需要，自八十八年起出面陸續向被告戊○○○借用信用狀額度供使用
    ，總金額美金壹拾陸萬餘元尚未清償，九十年十一月二十八日，經由丙○○主動
    通知被告戊○○○前去辦公室處理如何清償債務之事證如下：
１、證人丙○○警訊、本院證述：「：：我與甲○○作生意透過我向周雪娥借信用狀
    額度約美金十四萬元」、「（十一月二十八日那次是你先打電話約被告他們來？
    ）那天我們有協議還款：：，那是我們原來就約好：：要開協調會：：甲○○到
    了以後，我就趕快打電話給被告請他們來」、「：：當天晚上十點多，乙○○與
    他的朋友打電話給我」、「八十八年路續借，中間有還，目前欠的信用狀總而共
    十六萬多元美金」（見偵卷第十一頁反面、本院卷第一Ｏ六頁、第一六Ｏ頁）。
２、告訴人指述如下：
、於原審指述：「（妳是否認識被告戊○○○？）不是很熟悉，我認識她是因為丙○○的關係，因為丙○○跟她有生意上的往來，我跟丙○○是合夥關係，但是只
    有丙○○出名，：：所以丙○○出面跟戊○○○借信用狀額度：：」、「（為何
    當初會去丙○○的辦公室？）當初我和丙○○主動約戊○○○去丙○○的辦公室
    ，要談還款的事：：」（見原審卷第四十一頁）。
、於本院指述：「（你們當時與被告戊○○○約在丙○○辦公室見面，有無準備錢
    要還給戊○○○？）沒有，：：當天本來是被約要談如何分期付款，可是當天沒
    有談。支票有沒有退票我不清楚。錢都是丙○○經手，欠錢到現在多久我不清楚
    」、「（你與丙○○何時開始合夥做生意？）八十四年開始。因為我收到錢都交
    給丙○○：：」（見本院卷第一六一、第一六二頁、第一六三頁）。
３、查上開債務均係丙○○出面借用，雖告訴人與丙○○內部如何合夥，縱或屬實，
    惟第三人無法知悉，則被告戊○○○主張，其與告訴人不認識，上開債務均係丙○○積欠，於九十年十一月二十八日經丙○○主動通知才前往丙○○之辦公室處
    理債務，則被告戊○○○斯時應邀前往處理上開鉅額債務邀同被告（即姪子）乙○○，另經由乙○○轉知朋友「小明」、「阿清」陪同前往，並無可議，雖當時
    告訴人在場，惟上開債務並非告訴人出面所借用，被告戊○○○主張與告訴人並
    無何債務糾紛，事後無教唆毆打告訴人之動機，自非無據。
(二)、告訴人指述，於九十年十二月三日案發當時，在餐廳內如何被三人毆打情形以及
    經證人丙○○如何報警並陪同警員前來處理各節，與證人丙○○證述、證人（即
    餐廳服務人員）劉幸如、證人（即現場處理警員）蔡玉山證述不符，並有重大瑕
    疵之事證如下：
１、告訴人指述如下：
、於九十年十二月六日第一次警訊告訴：「戊○○○之友人約我於晚間至餐廳談事
    ，當時我到場（約二十時十五分）才講沒有幾句話，便有人從我身後打上來之後
    我就不清楚：：當時有幾人及有無用東西打我，我不清楚，但是造成我頭部外傷
    並頭部裂傷、右側臉部腫痛、挫傷及腦震盪：至天主教耕莘醫院就診：：我要告
    訴」（見偵卷第九頁反面）
、偵訊時：「（十二月三日晚間發生何事？）：：我到皇家西餐廳時只有三個人在
    ，但我都不認識，楊女還未到，其中一人就用棒子打我的頭：：坐位是開放的」
    （見偵卷第四十二頁正面、反面）。
、於原審時：「：：十二月二日當天下午：：乙○○帶去的二個人（即「小明」或
    「阿清」），其中一個人打電話約我，十二月三日晚上八點多到皇家西餐廳談錢
    的事情，：：都是同一人跟我聯絡，：：」、「（九十年十二月三日晚上八點多
    你有無去皇家西餐廳？）：：我一個人去，：：戊○○○：：沒有到，我座在西
    餐廳角落沙發上，：：那二個人到，而且又帶了另外一個人來，那個人很年輕，
    是男生：：就叫我籌錢，因為當時身上只有二萬元，：：就叫我找朋友籌錢：：
    ，並拿走我的手機，打電話給我太太，：：連我兒子；女兒都有打，：：並且打
    給我表哥，就是我現在律師吳金棟，我表哥當時剛好在新竹地檢署當檢察官：：
    我表哥問我是否真的欠他們錢，我就說真的，我表哥吳金棟就表示願意幫我五萬
    元還錢，：：把我電話拿走的那個人，把戊○○○帳號給我：：」、「：：三個
    人都打我，全部打我的頭，還有打我的臉及嘴巴，我牙齒都掉了，胸部也被打幾
    拳，三個人都有動手，而是三個人中最年輕的那個人先打我：：因為他從我旁邊
    跑過來手上還拿東西，好像是一根棒子，他跑到我背後，那棒子打我頭，：：當
    時我被打的全身都是血：：，警察把我救出去，並且問我是那一個，我就指戊○○○：：我還沒有被打時，丙○○曾經打我的電話給我，試圖跟我聯絡，我有看
    到手機號碼顯示，但是當初拿我手機的人說不准我接電話，所以我沒有接電話：
    ：」、「我沒有看到乙○○在現場，打我的人也不是乙○○，但打我的其中二人
    ，案發前幾天，我看到乙○○帶那二人到丙○○辦公室」、「我沒有說乙○○有
    在場打我，我是說戊○○○找人打我：：案發當天晚上，林振沒有在皇家餐廳動
    手打我，打我的人總共三個年輕人：：戊○○○是我被打完後才到現場時，我衣
    服都是血：：」、「因為當時約我的那二人，我看他們好像混混，我打電話給丙○○，我跟丙○○說我：：跟對方在一起，他們態度很惡劣，如果某時間我沒有
    打電話給你，表示我處境不好，所以丙○○才會報警：：警察來是一個人來，丙○○與警察一起來，：：：：」（見原審卷自第四十二頁至第四十六頁、第一五
    三頁、第一五四頁）。
、於本院審理：「：：我被打完以後，被告乙○○、戊○○○才出現。他們出現後
    跟我說兩、三句話，警察就來」、「（當場你為何沒有向警察說打我的是現場的
    綽號叫做『阿清』、『小明』的人？）他們跑掉了。他們一看到警察來就跑掉了
    ，當時很亂」（見本院卷第一六一頁、第一六二頁）。
２、證人丙○○證述：
、於九十一年一月十日警訊：「：：十二月三日十五時許甲○○告知我晚上二十時
    許要跟周雪娥見面，要還七萬元，但甲○○身上只有二萬元，他怕單身赴約會有
    問題，：：要我於二十二時如果沒有接到他的電話時，就要打電話報警後來於二
    十二時三十分許，周雪娥的朋友打電話給我要我去現場，後來甲○○於電話中與
    我談話，我發覺甲○○言語不便，似乎行動受限制所以報警求助，二十三時許我
    與警方到達現場，發現甲○○單獨一人坐在座位上，頭部流血，身上並有血跡，
    周雪娥與他的朋友四人一起坐在甲○○相鄰的座位上，所以我就跟甲○○、周雪
    娥等人到警局報備」（見偵卷第十一頁反面）。
、偵訊時：九十年十二月三日案發當晚陪同警員到達餐廳時，在現場有看到十一月
    二十八日陪同前去辦公室處理債務之四人（即被告二人及綽號『小明』、阿清』
    ）（見偵卷第一一八頁反面）。
、原審：「戊○○○而是我很多年的老朋友，乙○○是他的姪子，我在楊家見過：
    ：：：十二月三日下午三、四時許，甲○○：：先通知我，如果晚上十時，還沒
    有他的消息，要去皇家餐廳救他」、「晚上十時許，乙○○打電話給我：：後來
    那個『小明』跟我講電話，叫我要到現場解決：：：然後電話交給甲○○，：：
    甲○○當時不太敢回答，：：所以我就想去救他就報警：：：我在西餐廳隔壁幾
    間報警，警察大約五分鐘到：：：我上去看到乙○○及他那二個朋友，就是十一
    月二十八日一起到我辦公室的那二位，他們三個人坐在一個卡座：：甲○○一個
    人坐：：，我就趕快跑過去，發現甲○○頭頂被打破流血，血流在他的前胸跟後
    背，桌上還有一些沾血的衛生紙：：」、「（你進去皇家西餐廳的時候，有無看
    到小明及阿清在場？）有，跟乙○○坐在同一個卡座」、「十一月二十八日戊○○○四人到我辦公室的時候，他們四位都有說很多威脅的話，所以發生十二月三
    日傷害」（見原審卷自第五十一頁至第五十三頁、第五十五頁）。
、本院：「：：當天晚上十點多，乙○○與他的朋友打電話給我叫我去現場解決：
    ：我沒有打給甲○○，但乙○○打給我的時候，有拿給甲○○跟我講話」（見本
    院卷第一六Ｏ頁）
３、蔡玉山（即警員）原審九十三年一月八日證述：「我接獲勤務中心轉報：：當時
    我是備勤，所以我自己一個人到場：：已經沒有看到打架，我對在場人的印象模
    糊，不知道是兩造或一造當事人在場，我已經不記得：：當時只剩下自稱被害人
    向我陳述被害情形，我說傷害是告訴乃論，且沒有現行犯，被害人現場沒有馬上
    提出告訴的表示，：：後來好像隔幾日被害人才到我們派出所提告訴」、「到場
    時被害人有無異狀？）我不記得」、「我到的時候，可以說現場狀況已經消失：
    ：西餐廳，沒有凌亂的現象」、「（在庭的幾位，是否有當天案發時在場的人？
    ）我剛才看到，但印象很模糊，並不能確認是否有當天在場的人」、「（當時現
    場有無人受傷？）我不記得」、「我有受理勤務中心通報到現場去，勤務單上有
    我回報的資料，就表示我有到現場」（見原審卷自第一四三頁至第一四六頁）。
４、己○○於本院證述：「（丁○○上班的時候，你有無跟她一起上班？）她上大夜
    班；我負責中班，時間是下午三點到十一點」、「（提示丙○○所畫的圖）比對
    九十三年五月十七日現場圖是何位？應是丙的位置，沒有客人的位置。依照他所
    畫的位置比對，應該是ＶＩＰ室現場甲、乙的附近」、「（當天警察來的時候你
    在哪個位置？）當天我在櫃台」、「（晚上八點十五分的時候，你在餐廳內需做
    何工作？）必須在餐廳巡視為客人服務」、「（在你巡視的期間，有無看到有人
    在甲、乙的地方打架？）：：我們服務生有規定服務的區域，服務區域的服務生
    會跟我報告。印象中我在該餐廳服務的時候，並沒有人在甲、乙的地方打架以及
    在ＶＩＰ室打架而我前往處理，因為我是領班，如果有人打架，服務生一定會通
    知我。那天是警察來的時候我才知道有人打架。但是我為了照顧現場其他的客人
    ，我並沒有過去看」、「（今日所回憶的內容是否已經對於案發過程比較清楚？
    ）是。：：如果是在外面，客人也會嚇到。（見本院卷第一Ｏ八頁、第一一一頁
    、第一一二頁、第一一四頁）。
５、綜上可知，證人丙○○於案發日中午三、四時，經告訴人告知，將於案發當晚在
    皇家西餐廳與「小明」、「阿清」見面，惟因尚未備妥約定之財物，認前往處理
    有危機，且參以告訴人及證人丙○○均陳述第一次在辦公室見面時認「小明」、
    「阿清」並非善類及來意不善，按告訴人顯然無法於當晚順利處理債務，在此情
    形下，當應邀請適當之人陪同或要出面借款之證人丙○○共同前往處理，始符常
    理，告訴人何需單獨赴約，自臨險境，反之，證人丙○○置身事外，顯與一般人
    正常危機處理情形相違，參以告訴人指述案發當晚告訴人與「小明」、「阿清」
    及另外陌生少年一位，總共三人在場，被告乙○○並未在場，惟證人丙○○竟證
    述，當晚並未接獲告訴人來電，而係接獲被告乙○○來電並將電話轉交「小明」
    表示要證人丙○○到場處理，「小明」再將電話再轉交予在場之告訴人，惟因聽
    聞告訴人在電話中不敢談，認需要報警，當時證人丙○○在皇家西餐廳附近約五
    家店面處立即打電話報警，陪同警察短短五分鐘趕至現場，按被告乙○○當時並
    未在場，則證人丙○○證述與被告乙○○通話得知上情而報警云云，顯屬有疑，
    復以，告訴人指述毆打之人共三人，且其中一人持棒子毆打告訴人而流血成傷，
    且當時很亂，且當時係在皇家西餐廳開放之區域，此經告訴人於本院審理時指述
    現場位置圖在卷可查（見本院卷第一六六頁、第五十五頁），按告訴人若當時在
    上開公開營業廳，發生被「小明」、「阿清」及不詳之少年人持棒毆打且當時很
    混亂等情為真，則當晚負責在皇家西餐廳服務擔任領班之人員，必清楚聽聞上開
    事端，況且，當證人丙○○陪同警察前來處理時「小明」、「阿清」均在場，此
    經證人丙○○證述歷歷在卷，若告訴人當時受有上開傷害，甚至身體已經流血，
    則告訴人身體受傷情形，當顯而易見，據報前來之警員證人亦應清楚看見，並留
    有相當印象，而證人丙○○既然事前經由告訴人告知與「小明」等人在案發址處
    理，且到場前五分鐘又接獲「小明」電話再報警前來，當時若又確實目睹告訴人
    流血受傷情形，告訴人、證人丙○○自應當場立即指認在場「小明」、「阿清」
    傷害之不法犯行，並請求警員立即處理，惟何以均捨此不為，況且證人（即現場
    處理警員）蔡玉山，對於在場人是否受傷，並不記得，並且記得當時西餐廳內並
    無凌亂等情，又核與證人（即現場領班）己○○於本院證述並未發現有人打架等
    語情節符合，告訴人指述上情，核與客觀事實不符，顯有重大瑕疵，自難遽採。
四、雖告訴人提出驗傷單，惟此僅足以證明，告訴人驗傷時身體有上開傷，惟尚難遽
    認係在上開西餐廳內被「小明」、「阿清」及不詳陌生人所為，又「小明」、「
    阿清」斯時交付被告戊○○○之銀行帳戶與告訴人，係因電話聯絡中告訴人之表
    哥表示願意負責五萬元，係供匯款使用，並無何不法，綜上各節，告訴人係從事
    商業活動，經驗豐富之人，遇此事件時，況已報警，何以未及時於警察抵達時，
    當場指認仍在現場之毆打行為人，反而任其離去，並指述是案發時未在場之被告
    有叫人來毆打告訴人，核告訴人上開片面指述情節顯有可議，仍有客觀上可疑之
    處，且告訴人指述有重大瑕疵，並違常理，而無可採，此外復無其他積極證據足
    以認定被告有教唆「小明」、「阿清」以非法犯行處理債務，揆之上開說明，根
    據「罪證有疑，利於被告」之證據法則，即不得遽為不利被告二人之認定，被告
    犯罪不能證明，原審採信告訴人有瑕疵及證人丙○○上開與告訴人矛盾之指述，
    論處被告二人犯刑法第二百七十七條第一項罪，判處刑責部分，核其認事用法均
    有違誤，被告二人否認犯罪提起上訴為有理由，公訴人循告訴人請求認量刑過輕
    ，提起上訴為無理由，應由本院將原判決撤銷，改判被告無罪之判決。
據上論斷，應依刑事訴訟法第三百六十九條第一項前段、第三百六十四條、第三百零
一條第一項，判決如主文。
本案經檢察官羅榮乾到庭執行職務。
中　　　華　　　民　　　國　　九十三　　年　　  九　　  月　　  三  　　日
                              臺灣高等法院刑事第二十三庭
                                  審判長法  官  黃  瑞  華
                                        法  官  陳  坤  地
                                        法  官  王  淑  滿
右正本證明與原本無異。
不得上訴。
                                        書記官  陳  思  云
中　　　華　　　民　　　國　　九十三　　年　　  九　　  月　　  三  　　日
